最高法院刑事判決　　　　　　　　　　　　　　　九十一年度台上字第四七六三號
　　上　訴　人　台灣高等法院檢察署檢察官
　　被　　　告　丁○○
　　　　　　　　戊○○
　　　　　　　　丙○○
　　　　　　　　乙　○
　　　　　　　　甲○○
右上訴人因被告等貪污等罪案件，不服台灣高等法院中華民國九十年五月十日第二審
更審判決（八十七年度上更(一)字第四二九號，起訴案號：台灣台北地方法院檢察署八
十四年度偵字第八九四五、九二五一、一一一六八、一二八三七號），提起上訴，本
院判決如左：
    主  文
原判決關於丁○○、戊○○、丙○○、乙○部分均撤銷，發回台灣高等法院。
其他上訴駁回。
    理  由
一撤銷發回（丁○○、戊○○、丙○○、乙○）部分：
本件原判決以公訴意旨略謂：被告戊○○原係台灣高等法院法官，職司第二審刑事訴
訟案件之審判工作，為依據法令從事公務之人員，蔡登旺 (另案審判）係執業律師，
曾任職台灣台北地方法院擔任法官及書記官，與戊○○及被告丁○○（原係台灣台北
地方法院書記官）原係同事關係，彼此相識。緣被告乙○、丙○○（丁○○之同居人
，共同生育子女）二人涉嫌偽造文書及詐欺案件，由台灣台北地方法院檢察署檢察官
提起公訴，經台灣台北地方法院以八十三年度易字第四０七號判決判處乙○有期徒刑
八月，丙○○有期徒刑七月，二人均表不服，提起上訴，經台灣高等法院以八十三年
度上易字第六０二四號案審理，由戊○○擔任受命法官。丙○○與丁○○二人極思脫
罪，丙○○遂於提起上訴後，選任丁○○介紹之蔡登旺擔任辯護人，並請蔡登旺設法
向戊○○活動，盼能獲得無罪之判決，其後蔡登旺乃於不詳時地與戊○○期約如何收
受賄賂判決無罪相關事宜，並於民國八十三年十一月二十五日下午該案在台灣高等法
院開庭時間之前後，分別在法庭外走廊向與丙○○私交甚篤陪同前往出庭之台灣台北
地方法院執達員甲○○與丁○○表示可以向法官戊○○行賄新台幣（下同）一百萬元
以打贏上開官司，丁○○得知此事後，並向乙○轉達欲賄賂戊○○以獲無罪判決之意
，經乙○同意後約定賄款一百萬元由乙○出資六十萬元，丙○○、丁○○二人出資四
十萬元，其間甲○○（上訴違背法律上之程式，另行駁回，詳如後述）亦基於幫助丙
○○行賄之犯意，居間替丙○○向蔡登旺探詢聯繫行賄之事。至八十四年一月十八日
上午十時許，乙○、丙○○、丁○○三人遂基於共同行賄使法官為違背職務行為之犯
意聯絡，由乙○先依約將其於同日提領之現金六十萬元以報紙包妥，攜至台灣台北地
方法院丁○○之辦公室交予喻某置於抽屜內，嗣於同日下午五時許下班後，再由丁○
○將該款連同其所準備亦以報紙包裝之現金四十萬元，攜往台北市○○○路○段四十
五號五樓蔡登旺律師事務所交付蔡登旺本人收受。同年月二十五日前後，由蔡登旺亦
基於共同行賄之犯意聯絡，先以電話與戊○○聯絡後，再於同日下午四時三十分許下
班前，依約前往台北市○○路台灣高等法院法庭大廈大門內見面，並將置於塑膠袋中
之上開一百萬元賄款當面交付戊○○收受後即行離開。戊○○因收受此不法賄款，果
於八十四年二月九日上開案件評議時，以受命法官之身分表示原第一審判決關於乙○
、丙○○部分應撤銷，二人均應無罪之意見，而違背其應公正審判之職務，嗣並於同
年二月十六日宣判，將原判決撤銷，改判乙○、丙○○無罪等情，認戊○○涉犯修正
前貪污治罪條例（八十五年十月二十三日修正公布施行）第四條第一項第五款之對於
違背職務之行為收受賄賂罪嫌，應依同條例第七條規定加重其刑，丁○○、丙○○、
乙○均犯修正前同條例第十條第一項（修正後為第十一條第一項）之行賄罪嫌云云。
經更審審理結果，仍認被告四人被訴犯罪均屬不能證明，乃維持第一審皆諭知被告四
人無罪之判決，駁回檢察官在第二審之上訴。固非無見。
惟查：(一)、判決理由所引述之證據及其說明，均須與卷內之證據資料相適合，否則即
屬證據上理由矛盾，其判決當然為違背法令，自足構成撤銷之原因。原判決於理由欄
五，援引蔡登旺於八十四年五月三日在檢察官偵查中之供述，指蔡登旺「陳稱根本未
收受五十萬元賄款，在調查局是隨便亂說的等語」，進而謂蔡登旺先後供述反覆不一
，而為有利於被告等四人之論據（原判決第十三頁、第十四頁）。然依卷內上開檢察
官偵訊筆錄所載，檢察官訊問：「你剛才在調查筆錄（指同日在法務部調查局台北市
調查處「下稱台北市調查處」之調查筆錄）所講的是否實在？」蔡登旺答稱：「實在
，筆錄有看過」，繼而就檢察官其餘訊問，蔡登旺僅表示：「我拒絕回答」，「我剛
才有這樣說，但事實上沒有此事」，「現在這問題與剛才問題一樣，拒絕回答」，「
沒有這個事」，「我不知道」等語而已，並無所謂在調查局是隨便亂說之陳述（第八
九四五號偵查卷第一九九頁反面、第二００頁）。又公訴意旨指事後因蔡登旺另涉行
賄案件，經檢察官收押偵辦，戊○○恐其違背職務收賄之不法情事被發覺，乃於八十
四年四月十三日或十四日上午十一時許，以電話聯繫其於台灣台北地方法院擔任法官
時即已熟識之工友呂高清美稱有事相託，呂女依其所請隨即前往台灣高等法院三樓辦
公室外走廊與戊○○見面，戊○○遂囑呂女回去轉告丁○○稱：調查局最近會約談他
（指丁○○），對調查局的問話都答稱沒有就是，呂女受託果於翌日將上情轉告丁○
○知悉等情，已據證人呂高清美結證屬實，核與丁○○、甲○○供述情節相符，被告
等四人之犯行均堪認定。原判決於理由欄五｜(五)（應為六｜(五)之誤），則依據證人呂
高清美於台北市調查處調查及原審法院法官黃賽月在第一審調查時之證言，認戊○○
與呂高清美見面，實因黃賽月法官聽說調查局在調查戊○○承辦丁○○之妻（實為同
居人丙○○）案件是否有受賄之消息，乃轉知戊○○，並建議戊○○向丁○○查明，
戊○○表示與丁○○不熟，黃賽月方建議請工友呂高清美代為了解，並於八十四年四
月中旬某日上午至台灣台北地方法院找到呂高清美，旋帶至原審法院與戊○○見面，
剛開始三人（指黃賽月、呂高清美、戊○○）閒話家常，後黃賽月有事至辦公室接電
話未再出來，黃賽月表示不知戊○○、呂高清美二人實際談話內容，據了解應是請呂
高清美去了解情形，翌日上午黃賽月有打電話給呂高清美詢問事情是否辦好，後由戊
○○與呂高清美對話，接下來情形黃賽月並不清楚等情；繼而論斷戊○○實因黃賽月
之建議，始託黃賽月代找呂高清美，並非戊○○主動為之，此與受賄者極思善後，主
動設法封口之情形不同，且無囑請丁○○封口之意，難據以認定戊○○有收賄之證據
。但黃賽月於第一審八十四年六月二十九日調查固供證係因伊之建議，得戊○○同意
，方由伊找呂高清美前來原審法院走廊與戊○○談話，然其所稱：「次日我有打電話
給高小姐（呂高清美）問她『花』有無買到，之後就由黃（豐澤）法官與她談」，與
其旋又供述：「（高小姐去了解後，有無回話我）不知道」，前後已不相一致（第一
審卷第一宗第一七六頁），復與戊○○於八十四年十月十二日提出之答辯狀所陳：「
翌日，黃賽月法官以『花有無買到』之暗語，打電話向呂高清美查詢打聽之結果如何
，呂高清美接聽電話之後，亦告以丁○○已被調查局問過了，根本沒什麼，是人家亂
傳的，嗣被告（戊○○）以電話中不方便談為由，請黃賽月法官轉請呂高清美再至高
本院一趟，可當面告知詳情」亦相齟齬（第一審卷第一宗第三一一頁反面、第三一二
頁）；況呂高清美於台北市調查處八十四年四月二十日、同年月二十七日調查時及檢
察官偵查中，一再供明係由戊○○於八十四年四月十三日或十四日上午，親自打電話
至伊辦公室，要伊至高院，表示有事相託（第八九四五號偵查卷第五頁反面、第六頁
、第五十頁反面、第五十一頁、第一四八頁反面、第一四九頁），第一審於八十四年
六月二十日訊問時，更具結證稱：「八十四年四月十三日或十四日，他（戊○○）有
打電話給我，他叫我到高院找他」，「他交待我轉告丁○○，最近調查局會約談他，
什麼都沒有」，「丁○○聽到我說『調查局會約談你，什麼都沒有』這句話時，他自
己就說是戊○○」（第一審卷第一宗第四十六頁、第四十七頁），顯與原判決所謂並
非戊○○主動為之，且未囑請丁○○「封口」各節不相適合。已有證據理由矛盾之違
法。(二)、供述證據，縱有部分前後矛盾或查與事實不符，然究竟何者為可採信，審理
事實之法院仍得本其自由心證予以斟酌判斷，非謂一有不符或矛盾，即應認其全部皆
無可採。蔡登旺於八十四年五月三日台北市調查處調查時，雖僅供認自丁○○處收到
欲向戊○○行賄之賄款五十萬元（原判決理由欄四確認丁○○、丙○○、乙○共集資
一百萬元賄款交付蔡登旺，欲供向戊○○行賄之用，而非僅五十萬元），而以因與戊
○○不熟，故未替丁○○處理為辯（第八九四五號偵查卷第一九二頁反面至第一九五
頁），然於同年月五日台北市調查處調查時，則供認：「開辯論庭之前某一天（確實
日期不清楚）的下午下班時刻，在高院門口走道（大約是下午四點半至五點之間）約
晤戊○○，轉交丁○○託我交給戊○○的一包東西」，「我就走到台灣高等法院門口
（博愛路）走道，等了一段時間，戊○○由法院內走出來，我迎上去，從我的公事包
將原先放入之丁○○交給我轉交給戊○○的以塑膠袋包裝的一包東西，拿出來親手交
給戊○○，並告訴戊○○『這是丙○○二人要給你的東西』，戊○○收下後，隨即走
開」（同上偵查卷第二一九頁至第二二三頁），檢察官於同（五）日偵訊時，蔡登旺
猶供稱：「今日在調查處講的話實在，筆錄我有看過，有照我講的寫」，「過了好幾
天，我打電話到他（戊○○）辦公室，……然後與他約當天下班四、五點左右，在高
院博愛路那邊大門電話亭那邊，是在走廊附近電話亭旁，我先到那邊，然後他就來了
，我就把塑膠袋裝著東西交給他，說是丙○○他們二個要給你的東西，他就拿去」（
同上偵查卷第二二六頁至第二二八頁），同（五）月八日檢察官偵查中，命蔡登旺與
丁○○對質結果，蔡登旺再次承認：「八十四年一月二十五日，但是否確實那一天，
我已記不得了，應該是那天前後，有在高院大廳交丁○○堅稱裡面是現金一百萬元之
一包東西給戊○○」（同上偵查卷第二五三頁反面、第二五四頁）。上揭蔡登旺迭次
之供述，就丁○○交付之賄款已轉交戊○○之重要基本事實，似無不符。原審更審時
，未調查斟酌蔡登旺是否以其他電話或公共電話與戊○○聯絡約定會面時間地點？蔡
登旺原任法官後執業律師，應知悉行賄罪刑遠較詐欺罪為重，苟無向戊○○行賄之事
實，何以為上開亦不利於己之供述？徒以蔡登旺前後供述反覆不一，且查其供述於八
十四年一月二十五日下午以律師事務所電話撥打原審法院總機電話轉找戊○○乙節，
與通話紀錄所載不符等情為由，遽認蔡登旺上揭供詞，顯非屬實而不予採信，致本院
前次發回意旨所指違法瑕疵，仍然存在。(三)、證人未親自到庭，僅提出書面以代替到
庭陳述者，因與直接審理主義及言詞審理主義之本旨有違，依刑事訴訟法第一百五十
九條規定意旨，顯無證據能力，倘採為判斷事實有無之憑據，其採證自屬違背證據法
則。依原判決於理由欄六｜(三)之論述，證人張美玉於原審法院八十三年度上易字第六
０二四號乙○、丙○○詐欺一案審理中（受命法官戊○○），因欲於八十三年十月間
出國，無法到庭作證，乃於同（八十三）年九月間出具證明書一紙，以代替到庭陳述
（原判決第三十五頁、第三十六頁），揆之上揭說明，張美玉臨訟書立之該紙證明書
，應無證據能力。但該八十三年度上易字第六０二四號刑事判決仍予以採納，據為有
利於乙○、丙○○二人之基礎（原審上更(一)卷第三宗第六頁），原判決亦依憑該張美
玉之證明書，採為判斷戊○○並未枉法裁判之證據（原判決第三十四頁、第三十五頁
），已與證據法則相違背。(四)、審理事實之法院，認定犯罪事實所憑之證據，不以直
接證據為限，間接證據亦包括在內，即綜合調查所得之一切直接或間接證據，得其心
證而為事實之判斷，自非法所不許。又不能證明被告犯罪而諭知無罪之判決，依法既
應記載其理由，故對於被告被訴之事實，及其不利之證據資料，如何不足以證明被告
犯罪，均應逐一詳述其理由，否則仍有判決理由不備之違法。原判決於理由欄四，業
已確認乙○及丙○○之同居人丁○○委實集資一百萬元現款，由丁○○交付蔡登旺，
託蔡登旺向戊○○行賄關說等情無訛。蔡登旺於八十四年五月五日台北市調查處調查
及檢察官偵查中，與同年月八日檢察官偵訊時，已先後七次一再供認確將丁○○交付
之物即賄款轉交戊○○。八十四年二月十七日上午八時九分至十分、同日上午九時八
分至九分，由丁○○親自及託甲○○打電話至蔡登旺之律師事務所向蔡登旺查詢八十
三年度上易字第六０二四號一案判決結果時，似均以「書」為賄款之暗語交談，蔡登
旺表示「書」已由戊○○拿去後未再聯絡，應該沒有問題等情，業據蔡登旺、丁○○
分別供認在卷（第八九四五號偵查卷第四十頁、第五十九頁），核與甲○○所述情節
相符（第八九四五號偵查卷第八十七頁，一審卷第一宗第五十八頁、第一六八頁，原
審上訴卷第二０三頁），復有各該電話監聽譯文附卷可稽（第八九四五號偵查卷第三
十五頁至第三十七頁、第四十三頁至第四十八頁）。且依呂高清美之證言，係於案發
後，由戊○○主動約呂高清美見面，託呂高清美轉囑丁○○「封口」；戊○○在答辯
狀中，亦自承以「花有無買到」之暗語，向呂高清美電詢結果如何，業如前述。再蔡
登旺貪污一案，原審法院更審結果，亦認蔡登旺與丁○○、丙○○、乙○有共同向戊
○○行賄，因而獲得戊○○予以改判無罪之犯行，有該八十七年度上更(一)字第三０三
號判決正本附於原審卷可參（原審上更(一)卷第三宗第七十三頁至第一三四頁）。原判
決就上揭不利於被告四人之卷證資料，未詳加斟酌勾稽，復未於理由欄詳予敘明不足
採信之理由，遽行判決，尚嫌速斷。以上，或為檢察官上訴意旨所指摘，或為本院得
依職權調查之事項，應認原判決關於上開被告四人部分，仍有撤銷發回更審之原因。
二駁回（甲○○）部分：
按刑事訴訟法第三百七十七條規定，上訴於第三審法院，非以判決違背法令為理由，
不得為之。是提起第三審上訴，應以原判決違背法令為理由，係屬法定要件。如果上
訴理由書狀並未依據卷內訴訟資料，具體指摘原判決不適用何種法則或如何適用不當
，即應認其上訴為違背法律上之程式，予以駁回。被告甲○○被訴基於幫助丙○○犯
罪之意思，實現行賄罪構成要件以外之行為，為修正前貪污治罪條例第十條第一項行
賄罪之幫助犯。第一審判決認甲○○被訴犯罪尚屬不能證明，諭知無罪。檢察官不服
，提起第二審上訴，原判決以檢察官對甲○○部分之上訴，並未具體指出第一審判決
有何不當，認此部分上訴為無理由，予以駁回。檢察官仍表不服，提起第三審上訴，
然上訴理由書涉及甲○○者，僅有「甲○○打電話與蔡登旺查詢判決結果」一語，即
泛指原判決違法，對原判決維持第一審諭知甲○○無罪判決之理由，並未具體表明如
何違背法令，殊難認已具備得上訴第三審之法定形式要件，應認此部分上訴為違背法
律上之程式，予以駁回。
據上論結，應依刑事訴訟法第三百九十七條、第四百零一條、第三百九十五條前段，
判決如主文。
中      華      民      國    九十一    年      八      月    二十九    日
                              最高法院刑事第十二庭
                                  審判長法官  張  淳  淙
                                        法官  謝  俊  雄
                                        法官  蘇  振  堂
                                        法官  張  春  福
                                        法官  呂  丹  玉
      右正本證明與原本無異
                                              書  記  官
中      華      民      國    九十一    年      九      月      四      日
